臺灣高等法院刑事判決　　　　　　　　95年度上易字第1980號
上　訴　人　臺灣基隆地方法院檢察署檢察官
被　　　告　甲○○
上列上訴人因被告詐欺案件，不服臺灣基隆地方法院95年度易字
第55號，中華民國95年8月31日第一審判決（起訴案號：臺灣基
隆地方法院檢察署94年度偵緝字第348號），提起上訴，本院判
決如下：
    主  文
上訴駁回。
    理  由
一、公訴意旨略以：被告甲○○意圖為自己不法之所有，於民國
    93年10月8日（契約書及起訴書均誤載為92年10月8日）上午
    8時50分許，至基隆市○○區○○街122之5號乙○○住處，
    佯稱欲承租營業小客車營生，使乙○○陷於錯誤，而代理告
    訴人冠威交通有限公司（下稱告訴人公司）與被告簽訂計程
    車租賃契約書，並當日交付告訴人公司所有之車號5E-597
    號營業小客車供被告駕駛，雙方約定每日租金新台幣（下同
    ）800元。未料，被告詐得上開營業小客車後，即四處藏匿
    ，從未繳納租金，且駕駛上開車輛之多筆交通違規亦未繳付
    罰金30400元，經告訴人公司多方查訪，始知被告居無定所
    ，所留之聯絡地址及電話均非其所有。嗣於94年2月18日凌
    晨3時許，在基隆市八堵附近，被告因肇事而逃逸後，該車
    才為告訴人公司發現而領回，因認被告涉犯刑法第339條第1
    項之詐欺取財罪嫌云云。
二、按犯罪事實應依證據認定之，無證據不得認定犯罪事實。又
    不能證明被告犯罪者，應諭知無罪之判決，刑事訴訟法第15
    4條第2項、第301條第1項分別定有明文。又事實之認定，應
    憑證據，如未能發現相當證據，或證據不足以證明，自不能
    以推測或擬制之方法，以為裁判基礎。再認定不利於被告之
    事實，須依積極證據，苟積極證據不足為不利於被告事實之
    認定時，即應為有利於被告之認定，更不必有何有利之證據
    。而認定犯罪事實所憑之證據，雖不以直接證據為限，間接
    證據亦包括在內；然而無論直接或間接證據，其為訴訟上之
    證明，須於通常一般之人均不致有所懷疑，而得確信其為真
    實之程度者，始得據為有罪之認定，倘其證明尚未達到此一
    程度，而有合理之懷疑存在，致無從為有罪之確信時，即應
    為無罪之判決。而刑事訴訟法第161 條已於91年2月8日修正
    公布，其第1 項規定：檢察官就被告犯罪事實，應負舉證責
    任，並指出證明之方法。因此，檢察官對於起訴之犯罪事實
    ，應負提出證據及說服之實質舉證責任。倘其所提出之證據
    ，不足為被告有罪之積極證明，或其指出證明之方法，無從
    說服法院以形成被告有罪之心證，基於無罪推定之原則，自
    應為被告無罪判決之諭知。又告訴人之告訴，係以使被告受
    刑事訴追為目的，是其陳述是否與事實相符，仍應調查其他
    證據以資審認（最高法院30年上字第816號、40年臺上字第
    86號、52年臺上字第1300號、76年臺上字第4986號、92年臺
    上字第128號判例意旨參照）。另刑法第339條之詐欺取財罪
    ，係以行為人施用詐術使人陷於錯誤，且於行為之初，行為
    人即已具有不法所有或得財產上不法利益之意圖，為其構成
    要件。債務人於債之關係成立後，如有債務不履行之情形，
    在一般社會經驗上可能之原因甚多，縱令出於惡意而有遲延
    給付或不為給付之情事，苟無足以證明行為人於債之關係發
    生時，即故意藉此從事財產犯罪之積極證據，根據刑事訴訟
    法第154條之規定，仍不得僅以債務不履行之客觀事態，推
    定債務人自始有詐欺取財之不法所有意圖。
三、公訴人認為被告涉有上揭罪嫌，係以前揭告訴代理人吳朝雄
    之指訴、證人丙○○之證詞，及卷附之計程車租賃契約書、
    租金繳納記錄表、交通違規查詢表等為其憑據。訊據被告固
    坦承於上揭時地向乙○○租用前開營業小客車，並於計程車
    租賃契約上留下他人之行動電話號碼，且從未繳納租金及交
    通違規罰金等事實，惟堅決否認有詐欺之犯行，辯稱：是丙
    ○○陪同伊前往向乙○○租車，伊沒有行動電話，且當時住
    在丙○○住處，故在契約書上留下丙○○之行動電話、地址
    ，伊當日有將身分證、駕照交給乙○○。伊在三、四年前中
    風，左側手腳不能動，只有右手可以開車，租車後沒幾天就
    中風，情況更嚴重，在基隆長庚醫院住院一段時日，且因生
    意不好，無法繳納租金及違規罰款。伊曾打電話給乙○○告
    知情形，乙○○說方便時再繳即可，嗣後要再找乙○○就找
    不到人，因租賃契約書被乙○○拿走，所以伊不知要與誰聯
    繫，後來有人追伊車，要伊下車，伊害怕才將該車放在八堵
    車站附近等語。
四、經查：
  (一)據告訴代理人吳朝雄陳稱：系爭營業小客車係透過告訴人公
    司之司機乙○○租給被告，車輛也是乙○○交給被告，簽約
    時告訴人公司人員並不在場，是乙○○嗣後再將契約書拿回
    公司蓋章，現已找不到乙○○等語（94年偵字第348號卷第
    29頁、原審卷第96至101頁）。參以證人丙○○於偵查中證
    稱：租車地點在台北縣瑞芳鎮四腳亭黃姓車主住處，車主當
    場將車交付被告，被告才以該車載伊回家。被告只開3個月
    之計程車，黃姓車主就向被告討回該車等語（見偵字第348
    號卷第48頁），足認系爭營業小客車係乙○○代理告訴人公
    司租予被告，並由乙○○簽約後，將車輛交予被告，嗣後由
    乙○○將簽約資料送回告訴人公司，故告訴人公司於簽約時
    並未與被告接觸，是吳朝雄於原審審理時證稱：被告租車時
    行動正常，被告簽約後，藉詞影印證件，就將車開走，一去
    不回云云（見原審卷第98、99頁），應係聽聞乙○○之說詞
    ，而非吳朝雄所親自見聞，乃審判外之言詞陳述，依刑事訴
    訟法第159條傳聞證據排除法則之規定，不得作為證據。
  (二)乙○○經檢察官傳喚、拘提均未到庭，經原審及本院傳喚亦
    同，是以被告是否涉有詐欺罪嫌，僅得依其他證據予以判斷
    。乙○○雖未到庭，惟據被告陳稱：伊曾打電話給乙○○，
    乙○○表示待伊方便時再繳錢即可，嗣後再打就找不到乙○
    ○等語（見原審卷第115頁），參諸與被告簽立契約之人係
    乙○○，租賃契約書亦由乙○○繳回告訴人公司，被告並無
    持有該分租賃契約書，故被告主觀上始終認為出租人為乙○
    ○，僅需取得乙○○之同意即可延緩租金之繳納，始繼續使
    用系爭車輛，且據吳朝雄所述，告訴人公司後來也找不到乙
    ○○，顯見告訴人公司對於乙○○是否曾對被告為前開允諾
    亦未知悉，然被告如有詐欺之故意或不法所有之意圖，即可
    於取車後逃逸無蹤，當無可能再去電請求延緩清償，尚難僅
    憑被告事後未繳納租金及違規罰款之外觀，遽認被告在租車
    之初即有詐欺之犯意。
  (三)原審向財團法人長庚醫院基隆分院查詢被告之就診紀錄得知
    ，被告於90年9月22日，因陳舊性腦中風住院，於90年10月1
    日出院，陸續追蹤治療至93年6月7日止，即未再有就診之紀
    錄，此有該院95年7月10日（95）長庚院基字第0769號函在
    卷可稽（原審卷第86頁），可見被告辯稱其在租車後中風，
    至基隆長庚醫院住院云云，並非實在，然被告於租車前3年
    確曾中風，並因而接受長期治療一節，確屬真實，且衡諸經
    驗法則，中風後之復原情形因人而異，或2次中風或時好時
    壞之情形均屬常見，故被告因之前中風而無力營業或營業不
    善之情節，不難想見，是以被告辯稱：其因中風身體不好而
    致計程車生意不佳，無法繳納租金和違規罰款等語，極有可
    能為真，且無法以客觀之方法加以排除，應就此為有利於被
    告之認定。
  (四)又據證人丙○○於偵查中證稱：被告租車前一直借住伊家，
    當時是被告邀約，才與被告一起去租車，因為被告並無居所
    、手機，伊才將自己之住所、手機號碼借被告給乙○○登記
    。被告租到車後就沒有再借住伊家，都睡在租來的計程車上
    等語等情（偵緝字第348號卷第59頁、第48頁、第49頁），
    核與被告所供租車時登記丙○○的行動電話、地址之情節相
    符。被告既要租車，當需在契約上填寫聯絡電話及地址，惟
    被告並無聯絡電話又借住在丙○○住處，則其填寫丙○○之
    電話及其當時住所之地址，並無悖於常情，自難以此即推論
    被告於簽約之初，有詐欺之犯意。又被告從未繳交過租金及
    罰款固然屬實，惟被告既於租車前即已中風數年，健康欠佳
    以致影響計程車生意，且被告表明有還錢之意願，則單憑被
    告未繳納租金及罰款一事，亦僅能認定被告於簽約後無能力
    履行債務，尚無法認定被告於簽約時有詐欺之犯意。
五、綜上所述，並無證據足以證明被告於簽約時即有詐欺之犯意
    ，被告於租車後雖未繳交租金及違規罰款，應認此僅係其與
    告訴人公司間之民事債務糾葛，核與詐欺罪之構成要件有間
    ，此外復查無其他積極證據足以證明被告有公訴人所指之犯
    行，揆諸前述規定，應認不能證明被告犯罪。原審審理結果
    ，認不能證明被告犯詐欺罪，而諭知被告無罪判決，經核其
    認事用法及證據之取捨，均無違誤。公訴人上訴意旨仍執前
    詞，認原審判決不當，請求撤銷改判云云，並無理由，上訴
    應予駁回。
據上論斷，應依刑事訴訟法第368條，判決如主文。
本案經檢察官謝英民到庭執行職務。
中　　華　　民　　國　　96　　年　　1 　　月　　16　　日
                  刑事第二庭審判長法  官  呂丹玉
                                  法  官  王詠寰
                                  法  官  林恆吉
以上正本證明與原本無異。
不得上訴。
                                  書記官  劉文美
中　　華　　民　　國　　96　　年　　1 　　月　　16　　日
